臺灣高雄地方法院刑事判決　　　　　　　100年度易字第443號
公　訴　人　臺灣高雄地方法院檢察署檢察官
被　　　告　薛國慶
上列被告因詐欺案件，經檢察官提起公訴（98年度偵緝字第268
號），本院判決如下：
    主  文
薛國慶犯詐欺取財罪，處有期徒刑陸月，如易科罰金，以新臺幣
壹仟元折算壹日。
    事  實
一、薛國慶與陳佳詠前因同事關係進而熟識，另蔡松水於民國86
    年間向陳佳詠之父親借款新臺幣（下同）80萬元，並簽發每
    張票面金額20萬元，共計4 票之本票予陳佳詠之父親以供擔
    保之用，其後蔡松水曾返還20萬元，僅餘60萬元之債務，嗣
    陳佳詠之父親於87年間死亡，上開本票即由陳佳詠所持有。
    詎薛國慶經陳佳詠告知而知悉上開之情事及蔡松水現仍於高
    雄市楠梓區之楠梓國民小學（下稱楠梓國小）任職後，竟意
    圖為自己不法所有之詐欺犯意，於民國96年11月初某日，先
    打電話至楠梓國小向蔡松水謊稱其受陳佳詠委託催討60萬元
    之債務，經蔡松水與薛國慶協調後，薛國慶應允以25萬元清
    償前揭之債務，且為取得蔡松水信任，並持偽造4 張面額均
    為20萬元之本票影本（4 張本票合併影印為1 張）至楠梓國
    小向蔡松水行使，使蔡松水誤信薛國慶所述為真，遂答應於
    96年12月1 日還款，並要求薛國慶屆時提出本票正本及委託
    書。96年11月27日經蔡松水向其胞兄蔡正得商借25萬元之款
    項後，旋即通知薛國慶前來楠梓國小取款，薛國慶知悉後立
    刻於當日持偽造面額均為20萬元之本票4 張，及載有薛國慶
    受委託取款但僅有薛國慶簽名之委託書正本1 紙（上開薛國
    慶偽造本票、委託書之行為，檢察官以未扣得任何偽造之本
    票及委託書，且僅有陳佳詠之指述證據不足為由，不另為不
    起訴處分，此部分本院之認定詳如後述），至楠梓國小交予
    蔡松水，使蔡松水陷於錯誤而交付25萬元之現金予薛國慶。
    嗣因陳佳詠搭乘薛國慶駕駛之自小客車，於車內發現上開薛
    國慶曾向蔡松水行使之本票影本，懷疑事有蹊蹺，經向蔡松
    文詢問後，始知悉上情。
二、案經陳佳詠訴由臺灣高雄地方法院檢察署檢察官偵查起訴。
    理  由
壹、證據能力部分：
    按被告以外之人於審判外之陳述，雖不符刑事訴訟法第159
    條之1 至第159 條之4 之規定，而經當事人於審判程序同意
    作為證據，法院審酌該言詞陳述或書面陳述作成時之情況，
    認為適當者，亦得為證據，刑事訴訟法第159 條之5 第1 項
    定有明文。本案檢察官、被告薛國慶於本院審判程序時，就
    本判決所引用之審判外言詞或書面陳述，均明示同意有證據
    能力，本院審酌該具有傳聞證據性質之證據，其取得過程並
    無瑕疵，與待證事實具有關聯性，證明力非明顯過低，以之
    作為證據係屬適當，認俱得為證據。
貳、實體部分：
一、訊據被告固坦承持偽造之本票及委託書，向蔡松水行使並取
    得25萬元之現金，惟矢口否認有詐欺取財之犯行，辯稱：伊
    與陳佳詠為男女朋友關係，係受陳佳詠委託向蔡松水催討債
    務，96年11月27日當天係伊開陳佳詠之自小客車與陳佳詠一
    同前往，伊在前1 個路口下車並單獨至楠梓國小向蔡松水拿
    錢，伊拿到後即分一半12萬5,000 元予陳佳詠，並無擅自以
    陳佳詠名義向蔡松水詐欺取財云云。
二、經查：
（一）被告於96年11月初某日，打電話至楠梓國小向蔡松水諉稱
      受陳佳詠委託催討60萬元之債務，經雙方協調後以25萬元
      清償該債務，且為取得蔡松水信任，被告並持偽造4 張面
      額均為20萬元之本票影本（4 張本票合併影印為1 張）至
      楠梓國小向蔡松水行使。嗣蔡松水向其胞兄蔡正得商借25
      萬元之款項後，即於96年11月27日通知被告前來楠梓國小
      取款，被告旋於當日持偽造面額均為20萬元之本票4 張，
      及載有薛國慶受委託取款但僅有薛國慶簽名之委託書正本
      1 紙交予蔡松水，並取得蔡松水償還之現金25萬元等情，
      業據證人蔡松水於偵訊及本院審理時證述綦詳（偵二卷第
      30頁、第31頁，本院卷第22頁至第24頁），被告亦不否認
      上情，此部分之事實，自應堪予採認。
（二）被告雖以取得陳佳詠之委託始向蔡松水催討債務，否則伊
      豈能知悉蔡松水之電話並偽造20萬元之本票等語為置辯，
      惟證人蔡松水於本院審理時具結證述：伊於楠梓國小服務
      ，有一次薛先生（即被告薛國慶）打電話來學校找伊並提
      起這個債務，他說是陳小姐（即陳佳詠）委託他來要的等
      語（本院卷第21頁背面），證人陳佳詠亦證稱當時被告叫
      伊投資一個生意，伊不想投資，就跟他委婉的說錢被借走
      了，有跟被告提到是被蔡松水借走，且有說蔡松水簽發每
      張20萬元本票等情無訛（本院卷第16頁背面、第20頁）。
      是依上開證述內容，被告顯然知悉該筆借款之原委及債務
      人為蔡松水之事實，且蔡松水於楠梓國小任職，該國小之
      聯絡電話係屬公開，可藉由查號臺或於網頁搜索而隨手得
      知，祇須撥打該國小總機並囑附欲找蔡松水，即可與蔡松
      水通話。因被告係打電話至楠梓國小與蔡松水聯絡，並非
      撥打蔡松水個人之行動電話或家用之私人電話，故其辯稱
      蔡松水之電話為陳佳詠所告知乙節，即難予以信實。另被
      告偽造每張面額20萬元之本票，雖與實際蔡松水簽發之本
      票金額一樣，且其上「蔡松水」之筆跡，經證人蔡松水證
      述與其筆跡相仿等語（本院卷第23頁背面），然被告既已
      知悉蔡松水積欠債款之事實，且縱認陳佳詠曾提示本票予
      被告觀看，而使被告知悉該本票之內容，惟陳佳詠告知金
      額及提示本票之行為，並不足以代表其有委託被告向蔡松
      水催討債務之情事，且被告於知悉本票之內容後加以偽造
      本票及蔡松水之簽名，陳佳詠是否知悉並參與，亦僅有被
      告個人片面之指述，並無其他積極證據可資證明。況陳佳
      詠尚留存蔡松水簽發之本票2 紙，業經證人陳佳詠於本院
      審理時庭呈並經比對後與卷附之本票影本相符（本院卷第
      26頁，本院98年度審簡字第6857號卷第33頁），是陳佳詠
      既持有蔡松水簽發之本票正本，苟其欲向蔡松水催討債務
      ，則直接提出其留存之本票即可，衡情應無須再由被告偽
      造本票之必要。再者，被告提出之委託書，證人蔡松水於
      偵訊及本院審理時，均證述該委託書係以電腦打字，除有
      委託處理債務之字語外，其上僅有被告之簽名及蓋章，並
      無陳佳詠之簽名或蓋章等情明確（偵二卷第62頁，本院卷
      第26頁），故被告果受陳佳詠委託並書寫委託書，則陳佳
      詠理應於委託書上之委託人一欄簽名或蓋章以證明其實，
      惟該委託書依證人蔡松水所述，僅有被告個人之簽名、蓋
      章，且證人陳佳詠亦證述未看過該委託書等語（本院卷第
      18頁），足徵該委託書為被告片面所製作之事實，應屬有
      據。故揆諸前情，顯然被告上開所辯，均屬狡飾之詞，難
      可憑採，是被告未受陳佳詠之委託，即持偽造本票及委託
      書向蔡松水行使，使其誤認係受陳佳詠之委託而支付25萬
      元之事實，核屬明確，應堪採認。
（三）被告雖尚辯稱96年11月27日當天係伊開陳佳詠之自小客車
      與陳佳詠一同前往，伊在前1 個路口下車並單獨至楠梓國
      小向蔡松水拿錢，伊拿到後即分一半12萬5,000 元予陳佳
      詠云云，惟上開之情，僅有被告個人之陳述，並無其他證
      據足可佐證，且陳佳詠與蔡松水並無嫌隙，雙方亦確實有
      債權債務關係存在，當天陳佳詠果有開車前往，理應與被
      告一同向蔡松水收取，並提出本票正本以取得信任，而非
      待在車內，再由被告持偽造之本票及委託書向蔡松水為行
      使之必要。復參以證人陳佳詠證述：因伊與被告當時在同
      一間公司上班，伊乘坐他（指被告）的車子時，在中央扶
      手處看到他要去跟蔡松水要錢所偽造之本票影本，我就問
      他怎會有這個東西，他就跟我說他去跟蔡松水要錢，但伊
      不知道蔡松水住在那裡、手機號碼幾號，是打104 查號臺
      問楠梓國小在那裡才找到蔡松水，後來伊打電話去跟蔡松
      水求證，才知道被告有去跟蔡松水要錢等語（本院卷第17
      頁及其背面、第19頁），此與證人蔡松水於本院證稱係於
      支付25萬元予被告後，陳佳詠曾打電話給伊，問是否有人
      來跟伊要錢，伊回答說有，陳佳詠則說並未委託被告來要
      這一筆錢，伊簽發之本票尚在她那裡等情（本院卷第23頁
      ）互核相符，足徵證人陳佳詠所述因看見該本票影本後，
      始撥打電話詢問蔡松水而得知上情乙節，應非子虛。故稽
      之上情，顯見被告前揭所辯，亦無所據，難予採認。
（四）綜上所述，被告持偽造之本票及委託書向蔡松水行使，使
      蔡松水誤信受陳佳詠所託，而交付現金25萬元予被告之事
      實，堪予認定，是被告所犯詐欺取財犯行，事證明確，應
      依法論科。至被告雖坦承有商請友人製作假本票等語，惟
      上開偽造之本票，被告陳稱已交付予蔡松水收執，而蔡松
      水亦證述本票、委託書已交予其大姐，因錢都已經返還，
      應已不在了等語明確（本院卷第25頁背面），另觀陳佳詠
      提出所謂被告偽造之本票影本1 紙（偵一卷第5 頁），不
      僅模糊不清，更難以辨識是否合乎票據法第120 條規定之
      本票應記載事項而屬有效之票據。此外，被告行使之委託
      書，其上僅有被告之簽名、蓋章乙節，亦據證人蔡松水證
      述綦詳，是否符合刑法第210 條之偽造私文書構成要件，
      亦屬有疑。因本案並未扣得上開本票及委託書可予佐證，
      是此部分自難僅憑被告之自白及證人蔡松水之證述，即遽
      認被告應成立偽造、行使偽造票據、私文書之犯行，且此
      部分亦經檢察官於起訴書敘明因與前揭有罪認定之事實，
      具有一行為觸犯數罪名之想像競合犯關係，而不另為不起
      訴之處分，故本院就前揭部分，亦認定如上，附此敘明之
      。
三、核被告所為，係犯刑法第339 條第1 項之詐欺取財犯行。爰
    審酌被告竟利用與陳佳詠熟識而知悉債務人蔡松水有積欠款
    項之情形，擅自偽造本票及委託書，並持以向蔡松水誆騙，
    使蔡松水誤信為真、交付25萬元而蒙受損失，且迄至本案辯
    論終結前，並未與陳佳詠、蔡松水達成和解並返還其所詐欺
    取得之金額，復一再狡飾辯稱受陳佳詠之委託始向蔡松水催
    討債務，顯無悛悔之意，所為誠屬非是，惟念其並無前案犯
    行，有臺灣高等法院被告前案紀錄表1 份在卷可稽，素行尚
    稱良好，並衡酌其犯罪動機、手段、目的等一切情狀，量處
    如主文所示之刑，並諭知易科罰金之折算標準，以非懲儆。
據上論斷，應依刑事訴訟法第299 條第1 項前段，刑法第339 條
第1 項、第41條第1 項前段，刑法施行法第1 條之1 ，判決如主
文。
本案經檢察官顏漢文到庭執行職務。
中    華    民    國   100    年    5     月    24    日
                  刑事第十二庭  審判長法  官  黃建榮
                                      法  官  陳川傑
                                      法  官  林勳煜
以上正本證明與原本無異。
如不服本判決應於收受判決後10日內向本院提出上訴書狀，並應
敘述具體理由。其未敘述上訴理由者，應於上訴期間屆滿後20日
內向本院補提理由書(均須按他造當事人之人數附繕本)「切勿逕
送上級法院」。
中    華    民    國   100    年    5     月    24    日
                                      書記官  莊正彬
附錄本判決論罪科刑法條
中華民國刑法第339條
（普通詐欺罪）
意圖為自己或第三人不法之所有，以詐術使人將本人或第三人之
物交付者，處5 年以下有期徒刑、拘役或科或併科1 千元以下罰
金。
以前項方法得財產上不法之利益或使第三人得之者，亦同。
前二項之未遂犯罰之。